臺北高等行政法院判決　　　　　　　　　　　　九十二年度訴字第二二四二號
　　　　　　　　　　　　　　　.
　　原　　　告　中閣城舞廳有限公司
　　代　表　人　甲○○
　　訴訟代理人　劉龍飛律師
　　　　　　　　毛仁全律師
　　被　　　告　財政部臺北市國稅局
　　代　表　人　張盛和（局長）
　　訴訟代理人　丁○○
　　　　　　　　乙○○
　　　　　　　　丙○○
右當事人間因營業稅事件，原告不服財政部中華民國九十二年四月一日台財訴字第○
九一○○七三八八七號訴願決定，提起行政訴訟。本院判決如左：
　　主  文
訴願決定、原處分（含復查決定）所科罰鍰金額超過新台幣伍佰陸拾陸萬伍仟伍佰元
部分均撤銷。
原告其餘之訴駁回。
訴訟費用由被告負擔五分之二，餘由原告負擔。
　　事  實
一、事實概要：原告經人檢舉於民國八十七年間從事舞廳業務（現場有女陪侍），涉
    嫌漏開統一發票並漏報銷售額，案經財政部賦稅署查獲，移由原處分機關（臺北
    市稅捐稽徵處）審理違章成立，核定漏報銷售額計新台幣（以下同）七、五五四
    、一三○元（不含稅），應補徵營業稅為一、八八八、五三三元，並按其所漏稅
    額處以五倍之罰鍰計九、四四二、六○○元（計至百元為止），原告不服，申請
    復查，未獲變更，乃提起訴願，經訴願決定駁回。原告仍表不服，遂向本院提起
    行政訴訟。
二、兩造聲明：
　(一)原告聲明：
    1.先位聲明：原處分、復查決定及訴願決定均撤銷。訴訟費用由被告負擔。
    2.備位聲明：
      (1)被告應將本件處分書、核定稅額繳款書及違章案件罰鍰繳款書受處分人之負
        責人由「甲○○」更正為「洪素蘭」。
      (2)被告應函請內政部入出境管理局辦理解除本件受處分人之負責人甲○○之限
        制出境處分。
　(二)被告聲明：駁回原告之訴。
三、兩造之主張：
甲、原告主張：
  (一)本件符合撤銷訴訟之要件：按「人民因中央或地方機關之違法行政處分，認為損
    害其權利或法律上之利益‥‥。」為撤銷訴訟之要件之一，行政訴訟法第四條第
    一項定有明文。查原告無端遭人檢舉，涉嫌漏開統一發票並漏報銷售額，除應補
    徵相當金額之營業稅外，並遭裁罰巨額行政罰緩，業如前述，則本件自已符合前
    揭撤銷訴訟之要件，合先敘明。
  (二)本件有關涉嫌漏開統一發票並漏報銷售額，除應補徵相當金額之營業稅外，並遭
    裁罰巨額行政罰鍰縱認屬實，其裁罰對象應以行為時之公司負責人即洪素蘭始符
    公平：查本件有關涉嫌漏開統一發票並漏報銷售額之行為時間乃八十七年度，依
    當時「中閣城舞廳有限公司」之負責人為洪素蘭，而於九十年間轉讓於訴外人連
    秀玲，迨九十一年五月始變更為甲○○等情；惟經訴願機關援引財政部四九台財
    稅發第二九○號令規定：「公司組織之營利事業，申請變更事業名稱，原欠稅款
    應否由變更名稱後之公司負責繳納，經函准經濟部十二月十二日發文經台（四八
    ）商字第一八二二五號函復略以『依照公司法成立之公司，變更公司名稱及其他
    法定登記事項，其登記事項雖有變更，但其為權利義務之主體（法人）並未變更
    ，故其所享權利與應負義務，並不因法人登記事項之變更有所更易，亦即公司變
    更名稱與公司變更名稱後其為權利義務之主體（公司）自應前後繼續不能中斷。
    』等由到部，合行令布知照。」而認「負責人變更，並不影響原告所應享之權利
    與應負之義務，且原處分裁罰對象為原告並非原告之負責人，其負責人縱有變更
    ，亦不影響原告應為課稅處分主體之事實。」云云；次查依限制欠稅人或欠稅營
    利事業負責人出境實施辦法第二條、第四條規定，欠繳稅款即已確定之罰鍰單合
    計，營利事業在新台幣一百萬元以上者，由稅捐稽徵機關報請財政部函請內政部
    入出境管理局限制該欠稅營利事業負責人出境；及營利事業負責人有變更時，應
    以變更後之負責人為限制出境對象。被告並依上述法令規定辦理原告之法定代理
    人甲○○之限制出境，此部分可向內政部入出境管理局調閱相關卷證資料即明，
    致使甲○○個人基本權利遭受莫大之限制與侵害。
  (三)被告認裁罰處分時之負責人甲○○為代表人並無違誤，惟按「人民違反法律上之
    義務而應受行政罰之行為，法律無特別規定時，雖不以出於故意為必要，仍須以
    過失為其責任條件。但應受行政罰之行為，僅須違反禁止規定或作為義務，而不
    以發生損害或危險為其要件者，推定為有過失，於行為人不能舉證證明自己無過
    失時，即應受處罰。」釋字第二七五號解釋著有明文，又本件涉及之「漏開統一
    發票並漏報銷售額」之行為，不僅應受行政裁罰，且亦屬犯罪行為；而法人固具
    有法律上之人格，然究不能為自己之意思行為，故均應由自然人為其代表，則本
    件「漏開統一發票並漏報銷售額」之行為，既為行為時之負責人洪素蘭憑其意思
    所為之行為，豈有令裁罰時之負責人甲○○負責代表並受限制出境之理！此與前
    揭解釋文已生齟齬；應亦非前揭財政部函文所稱之「原欠稅款」！況且，依上揭
    法令規定之結果，將造成任何人皆必須對於其所承受法人之過去行為負完全之承
    擔責任，而不論是否經其參予或可得預見，此實與法律規範應基於行為之故意或
    過失原則悖離相違，故對於上揭財政部之法令規定，對於法定代理人如係善意之
    第三人之情形，即如本件，未予區分另為適當規範，即有違法、違憲之虞，自不
    應適用於本件，爰請被告機關依備位聲明，為適當權利回覆之義務作為。
  (四)另查原告固設立於「台北市○○區○○街一一五號六樓」，然於同址上有其他事
    業即「中閣城舞場」，按八十七年當時負責人仍為洪素蘭，此有中閣城舞場營利
    事業統一發證變更登記聲請書可供參考；則原處分機關所查獲之「漏報銷售額金
    額七百五十五萬四千一百三十元（不含稅）」部分，究竟為原告之銷售額抑或係
    「中閣城舞場」之銷售額，誠有釐清之必要！蓋若為「中閣城舞場」之銷售額，
    及無由裁罰原告之理。
  (五)查被告據以認定並裁罰原告之逃漏營業稅之「漏開統一發票」事實，固經約談相
    關人員，並製作談話筆錄五十五紙在卷可按。惟細究卷附五十五紙談話筆錄內容
    ，其中受訪談人王玉聰「部分係借票予原告公司經理鄭無聚代墊客人消費之簽帳
    款‥‥」、林泰政「借票予其朋友‥‥至原告公司消費。」、王麗香「係其借票
    予其弟弟王漢懋至原告公司消費‥‥。」、陳淑珠「開票墊付客人積欠之消費款
    項‥‥。」、吳國鐘「係其同居人王麗瑜借票墊付客人積欠之消費款項‥‥」、
    黃乙黎「開票墊付客人積欠之消費款項‥‥。」、許愛玲「開票墊付客人積欠之
    消費款項‥‥。」、張家雄「係其支付小王大班及小姐之薪資，因小王同時任職
    於中閣城舞廳有限公司，故其票款應屬代墊客人簽帳之消費款，依慣例未取得發
    票。」、林清玉「開票墊付客人積欠之消費款項‥‥。」等語之內容；顯見此部
    分之款項究竟是否確為客人前往原告公司消費之款項、抑或係基於其他原因之給
    付、原告公司是否確定未開立發票？等諸問題，均尚待深入釐清證明，蓋上述談
    話筆錄之內容多為經由第三人之轉述、受訪談人之臆測，既非受訪談人之親見親
    聞事實，如何以之確認事實！故被告就此部分遽認原告確有漏開統一發票之逃漏
    營業稅之事實，尚有未善盡舉證責任之瑕疵，自不應為不利原告之認定。
  (六)按訴訟標的之請求雖有變更，但其請求之基礎不變者，訴之變更及追加，應予准
    許，此行政訴訟法第一百十一條第三項第二款定有明文。換言之，倘若請求之基
    礎不變者，訴之變更及追加無庸得被告之同意。所謂請求之基礎不變，例如僅擴
    張或減縮應受判決事項之聲明，既不影響被告之防禦及訴訟之終結，自應准為訴
    之追加。又撤銷或變更違法行政處分之請求，與因該違法行政處分所致之損害賠
    償請求權，其基礎事實同一，亦應許為訴之變更及追加。查本件原告起訴主張被
    告對原告所為之補稅、罰鍰處分違法侵害原告受憲法保障之基本權利，原告復變
    更起訴聲明為先位聲明，並追加備位聲明請求鈞院判決於先位聲明為無理由時，
    就備位聲明課予被告一定之作為義務，原告先位聲明及備位聲明之請求基礎均為
    被告補稅、罰鍰原處分違法，為行政訴訟法前揭規定所許，無待被告同意。
  (七)按民事訴訟法第二百四十八條之規定，於本節準用之，此為行政訴訟法第一百一
    十五條所明定。是為求訴訟程序經濟之目的，倘對於同一被告有數個訴之要求，
    在同一訴訟程序中，並由同一法院管轄時，原告可以將數個訴之要求合併提起。
    又預備合併亦稱假設合併，即原告對於同一被告預慮其所提起之訴（即本位之訴
    ）有受判決敗訴之虞，而合併提起不能並存之訴訟，於本位之訴為行政法院判決
    有理由時，就備位之訴無庸為判決之合併訴訟，故行政法院應就兩訴同時審理。
    承上所述，原告自得將起訴聲明，變更為先位聲明，並追加備位聲明，請求鈞院
    審認先位之訴無理由時，就備位之訴判決。
  (八)原告就備位聲明部分所為課予被告機關相當作為義務之請求於法並無不合：查原
    告並非針對法定代理人之限制出境之「處分」爭執或聲明不服，蓋該內政部入出
    境管理局所為限制出境之「處分」均依限制欠稅人或欠稅營利事業負責人出境實
    施辦法第二條、第四條規定由被告機關報請財政部函請內政部入出境管理局限制
    該欠稅營利事業負責人出境，及營利事業負責人有變更時，應以變更後之負責人
    為限制出境對象等規定之行政作為。故就法令規定之實質審查，自以此基礎事實
    是否違反憲法、法律為審查對象，始有意義；復能針對爭議解決，藉由一次訴訟
    程序為完全之審理，避免另案起訴、訴訟之資源浪費。又此部分因涉及行政法令
    之違反現行法律、憲法之疑義，實有深入釐清即應有停止審判並聲請大法官解釋
    之必要，爰請鈞院審酌之。
  (九)綜上所述，本件原處分確有程序之重大瑕疵，顯有違法不當之處，訴願決定機關
    不察仍予維持，誠有撤銷之必要；爰依法起訴請求鈞院明察，判決如訴之聲明，
    以維權益。
乙、被告主張：
  (一)查原告違章事實，有財政部九十一年六月五日台財稅字第○九一○四九五三六三
    號函附稽核報告節略、案關證據資料及談話筆錄影本計五十五紙，財政部九十一
    年六月十二日台財稅字第○九一○四九五三七八號函送檢舉人陳情書及相關資料
    計二十一紙等影本附卷可稽，違章事證明確，洵堪認定。
  (二)原告主張其負責人八十七年度實際為洪素蘭，至九十年間始轉讓予連秀玲，辦理
    變更登記，九十一年五月變更為甲○○云云；惟查依財政部四九台財稅發第二九
    ○號令規定︰「公司組織之營利事業，申請變更事業名稱，原欠稅款應否由變更
    名稱後之公司負責繳納，經函准經濟部十二月十二日發文經台（四八）商字第一
    八二二五號函復略以『依照公司法成立之公司，變更公司名稱及其他法定登記事
    項，其登記事項雖有變更，但其為權利義務之主體（法人）並未變更，故其所享
    權利與應負義務，並不因法人登記事項之變更有所更易，亦即公司變更名稱與公
    司變更名稱後其為權利義務之主體（公司）自應前後繼續不能中斷』等由到部，
    合行令布知照。」，參照前開財政部令意旨，負責人變更，並不影響原告所應享
    之權利與應負之義務，且原處分裁罰對象為原告並非原告之負責人，其負責人縱
    有變更，亦不影響原告應為課稅處分主體之事實。
  (三)原告主張原處分之銷售額是否包含「中閣城舞場」之銷售額，尚有疑義乙節，原
    告於復查及訴願階段，對於查獲之漏報銷售額及稅額並不爭執，再依財政部稽核
    報告「三、查獲違章情形：１中閣城舞廳有限公司八十七年度涉嫌漏開發票案係
    屬檢舉案，經查該公司設立於八十七年三月二日，主要係從事舞廳業務（現場有
    女陪侍）。經查核當時公司負責人洪素蘭及其配偶高知滔於合庫西門分行之個人
    帳戶，經逐一查抄上揭兩人自八十七年三月一日後所存入之款項（包括洪君帳戶
    刷卡存入與高君帳戶經常性尾數票據存入共約二千筆，合計金額約九千餘萬元）
    ，比較此合計數與該公司及關係企業中閣城舞場八十七年度所申報之含稅營業收
    入共計四千一百餘萬元，兩者有重大差異。另就查抄票據予以歸戶並函查支票開
    戶人資料，再逐一訪談關係人有關開立支票事由，據部分關係人說明本署稽核單
    位所查之款項均為渠等本人、朋友或家屬於八十七年度晚上九點後赴中閣城舞廳
    有限公司消費之款項；部分關係人說明其為該公司所屬經理人員，因其客戶以簽
    帳付款於屆結帳期限尚未付款，而以其本人或他人支票先行墊付之消費款。本案
    總共有效訪談王俊榮等十五人取得渠等八十七年度屬中閣城舞廳有限公司消費之
    款項共計八、八三六、九六五元，經扣除該公司當年度開立二聯式發票所申報之
    營業收入計一、二八二、八三五元，證實該公司於八十七年度涉嫌漏開發票致漏
    報未列成本之營業收入，金額計五、七八六、七三七元。．．．」，可知財政部
    賦稅署係經訪談消費者後，始確認原告之違章金額，原告並未提出具體事證，僅
    空言爭執原處分不當，尚無可採。
  (四)又依據財政部九十三年三月二十九日台財稅字第0000000000號修正「
    稅務違章案件罰金額或倍數參考表」之規定，本件罰鍰部分得改案所漏稅額三倍
    處罰。
　　理  由
壹、按訴訟標的之請求雖有變更，但其請求之基礎不變者，訴之變更及追加，應予准
    許，行政訴訟法第一百十一條第三項第二款定有明文。本件原告起訴主張被告對
    原告所為之補稅、罰鍰處分違法不當，應予以撤銷，原告復變更起訴聲明為先位
    聲明，並追加備位聲明為(1)被告應將本件處分書、核定稅額繳款書及違章案件罰
    鍰繳款書受處分人之負責人由「甲○○」更正為「洪素蘭」。(2)被告應函請內政
    部入出境管理局辦理解除本件受處分人之負責人甲○○之限制出境處分。查本件
    原告先位聲明及備位聲明之請求基礎均為被告對其為補稅、罰鍰之處分，核符合
    行政訴訟法第一百十一條第三項第二款規定，應予以准許，合先敘明。
貳、先位聲明部分：
一、按「在中華民國境內銷售貨物或勞務及進口貨物均應依本法規定課徵營業稅」、
    、「營業人銷售貨物或勞務，應以每二月為一期，於次期開始十五日內，填具規
    定格式之申報書，檢附退抵稅款及其他有關文件，向主管稽徵機關申報銷售額、
    應納或溢付營業稅額。其有應納營業稅額者，應先向公庫繳納後，檢同繳納收據
    一併申報。」、「營業人有左列情形之一者，主管稽徵機關得依照查得之資料，
    核定其銷售額及應納稅額並補徵之：四、短報、漏報銷售額者。五、漏開統一發
    票．．．」、「納稅義務人，有左列情形之一者，除追繳稅款外，按所漏稅額處
    一倍至十倍罰鍰，並得停止其營業：一、．．．三、短報或漏報銷售額者。」、
    「本法第五十一條第一款至第六款之漏稅額，依左列規定認定之：一、第一款至
    第四款及第六款，已經主管稽徵機關依查得之資料，核定應補徵之應納稅額為漏
    稅額」分別為行為時營業稅法（以下簡稱營業稅法）第一條、第三十二條第一項
    前段、第三十五條第一項、第四十三條第一項第四款第五款、第五十一條第三款
    及同法施行細則第五十二條第二項所明定。
二、本件係原告於八十七年間從事舞廳業務，漏開統一發票並漏報銷售額，原處分機
    關爰核定漏報銷售額計七、五五四、一三○元（不含稅），應補徵營業稅為一、
    八八八、五三三元，並按其所漏稅額處以五倍之罰鍰計九、四四二、六○○元（
    計至百元為止）。原告不服，則主張有關涉嫌漏開統一發票並漏報銷售額之行為
    時間乃八十七年度，依當時原告之負責人為洪素蘭，而於九十年間轉讓於連秀玲
    ，迨九十一年五月始變更為甲○○；雖法人固具有法律上之人格，然究不能為自
    己之意思行為，故均應由自然人為其代表，則本件違章之行為，既為行為時之負
    責人洪素蘭憑其意思所為之行為，豈有令裁罰時之負責人甲○○負責代表並受限
    制出境之理；另原告固設立於台北市○○區○○街一一五號六樓，而於同址上有
    其他事業即「中閣城舞場」，則尚難遽論全部均為原告之營業所得云云，資為抗
    辯。
三、經查：
  (一)本件原告於八十七年間從事舞廳業務，漏開統一發票並漏報銷售額計七、五五四
    、一三○元（不含稅）之事實，有王俊榮、徐堅恩、王玉聰、林泰政、王麗香、
    阮鴻、陳進福、周沂斌（委託周玉玫說明）、謝永楷、陳淑珠、吳國鐘、黃乙
    黎、許愛玲、張家雄及林清玉（委託劉連萍說明）於原處分機關所為之談話筆錄
    影本及計五十五紙及查核當時公司負責人洪素蘭及其配偶高知滔於合庫西門分行
    之個人帳戶在卷足憑，洵堪認定。
  (二)揆諸上開十五人之談話筆錄，均謂其本人、朋友或家屬於八十七年度間晚上九點
    後赴中閣城舞廳有限公司消費之款項；部分關係人說明其為該公司所屬經理人員
    ，因其客戶以簽帳付款於屆結帳期限尚未付款，而以其本人或他人支票先行墊付
    ；至原告主張原告固設立於台北市○○區○○街一一五號六樓，而於同址上有其
    他事業即「中閣城舞場」，則尚難遽論全部均為原告之營業所得乙節，惟原告並
    未能舉證以實其說，自難可採。
  (三)原處分機關以所訪談王俊榮等十五人取得渠等八十七年度，於原告公司消費之款
    項共計八、八三六、九六五元，經扣除該公司當年度開立二聯式發票所申報之營
    業收入計一、二八二、八三五元，認原告於八十七年度涉嫌漏開發票致漏報未列
    成本之營業收入，金額計五、七八六、七三七元（未含百分之二十五之特種營業
    稅），自屬有據。從而，原處分乃核定本件漏報銷售額計七、五五四、一三○元
    （不含稅），應補徵營業稅為一、八八八、五三三元，並按其所漏稅額處以五倍
    之罰鍰計九、四四二、六○○元（計至百元為止），依法並無不合。
  (四)惟查財政部九十三年三月二十九日台財稅第0000000000號令發布稅務
    違章案件裁罰金額或倍數參考表規定：「‧‧短漏報銷售額者‧‧二、銷貨時未
    依法開立發票，且於申報當期銷售額時亦未列入申報，按所漏稅額處三倍罰鍰。
    」；是被告認諾以本件未依規定開立統一發票及申報銷售額計七、五五四、一三
    ○元（不含稅），應補徵營業稅為一、八八八、五三三元，並按其所漏稅額處以
    三倍罰鍰計五、六六五、五○○元（計至百元止），既為被告有處分權事項且不
    涉及公益，自可採為判決之依據。
四、綜上所述，本件關於罰鍰部分，應減輕為五、六六五、五○○元。從而，訴願決
    定、原處分（含復查決定）所科罰鍰金額超過五、六六五、五○○元部分應予撤
    銷。至於原處分其餘部分，核無違誤，訴願決定予以維持，亦無不合，原告主張
    為無理由，應予駁回。
參、備位聲明部分：
一、關於原告請求被告應將本件處分書、核定稅額繳款書及違章案件罰鍰繳款書受處
    分人之負責人由「甲○○」更正為「洪素蘭」部分：
  (一)按「公司組織之營利事業，申請變更事業名稱，原欠稅款應否由變更名稱後之公
    司負責繳納，經函准經濟部十二月十二日發文經台（四八）商字第一八二二五號
    函復略以『依照公司法成立之公司，變更公司名稱及其他法定登記事項，其登記
    事項雖有變更，但其為權利義務之主體（法人）並未變更，故其所享權利與應負
    義務，並不因法人登記事項之變更有所更易，亦即公司變更名稱與公司變更名稱
    後其為權利義務之主體（公司）自應前後繼續不能中斷』等由到部，合行令布知
    照。」為財政部四九台財稅發第二九○號函之見解，該函釋乃係主管機關就所屬
    機關因執行營業稅法第三十條之規定發生疑義，以主管機關之地位為符合法規原
    意之釋示，與上開法律規定之立法意旨相符，本院自得予以援用。查原告公司之
    負責人於八十七年度為洪素蘭，至九十年間變更為連秀玲，迨九十一年五月間已
    變更為甲○○；然揆諸上開財政部函釋意旨，裁罰處分書之對象為原告，是負責
    人應以製作處分書之負責人列為代表人，蓋原告公司之負責人縱有變更，亦不影
    響原告應為課稅處分主體。
  (二)查本件裁罰處分書係於九十一年七月間所製作，有違章案件罰鍰繳款書影本一紙
    在卷可考；當時原告公司之負責人已變更為王劍男，是被告機關於本件處分書、
    核定稅額繳款書及違章案件罰鍰繳款書受處分人之負責人記載為「甲○○」，依
    法並無違誤。從而原告請求被告應將本件處分書、核定稅額繳款書及違章案件罰
    鍰繳款書受處分人之負責人由「甲○○」更正為「洪素蘭」，並非有理，應予以
    駁回。
二、關於原告請求被告應函請內政部入出境管理局辦理解除本件受處分人之負責人甲
    ○○之限制出境處分部分：
  (一)按提起撤銷訴訟，須以經過訴願為其前提，其未經過訴願程序，遽行提起行政訴
    訟，自非法之所許，此觀行政訴訟法第四條第一項規定甚明。
  (二)本件原告因營業稅事件，具狀提起行政訴訟，起訴主張被告對原告所為之補稅、
    罰鍰處分違法不當，應予以撤銷，並追加備位聲明為被告應函請內政部入出境管
    理局辦理解除本件受處分人之負責人甲○○之限制出境處分等語。關於追加備位
    聲明部分，雖本院准原告提起，已如上述；惟此部分並未經過合法之訴願程序，
    依上開說明，其追加起訴難認為合法，亦應予駁回。
據上論結，本件原告之訴為一部有理由，一部無理由，依行政訴訟法第九十八條第三
項前段、第一百零四條，民事訴訟法第七十九條，判決如主文。
中　　華　　民　　國　　九十三　　　年　　　九　　　　月　　　三十　　　日
              臺 北 高 等 行 政 法 院   第 七 庭
                             審 判 長 法  官　鄭　小　康
                                      法  官　林　金　本
                                      法  官　黃　秋　鴻
右為正本係照原本作成。
如不服本判決，應於送達後二十日內，向本院提出上訴狀並表明上訴理由，如於本判
決宣示後送達前提起上訴者，應於判決送達後二十日內補提上訴理由書（須按他造人
數附繕本）。
中　　華　　民　　國　　九十三　　　年　　　九　　　　月　　　三十　　　日
                                      書 記 官  王 琍 瑩
